【裁判字號】    88,訴,1186
【裁判日期】    900130
【裁判案由】    損害賠償
【裁判全文】
臺灣士林地方法院民事判決  八十八年度訴字第一一八六號
    原      告  甲○○
    特別代理人  丙○○
    被      告  乙○○
右當事人間損害賠償事件，本院判決如左：
    主    文
被告應給付原告新台幣壹佰貳拾玖萬貳仟貳佰零壹元及自民國八十八年十一月二十六
日起至清償日止，按週年利率百分之五計算之利息。
原告其餘之訴駁回。
訴訟費用由被告負擔四分之一，餘由原告負擔。
本判決第一項於原告以新台幣肆拾萬壹仟元供擔保後，得假執行。
原告其餘假執行之聲請駁回。
    事    實
甲、原告方面：
  一、聲明：被告應給付原告新台幣（下同）五百十四萬七千八百六十三元及自起訴
            狀繕本送達翌日起至清償日止按年息百分之五計算之利息。併陳明願供
            擔保請求宣告假執行。
  二、陳述：
  （一）被告於民國八十六年五月二十二日十七時十五分許，駕駛車號ＥＹ─二０三
        五號自用小客車，沿台北市○○區○○路由南往北方向行駛，途經泉源路與
        大業路交岔路口附近，適原告騎乘車牌號碼ＴＢＨ─四八一號輕機車同方向
        行駛在前，被告欲超車時，自應注意兩車併行之間隔，並隨時採取必要之安
        全措施，依當時情形，又無不能注意之情形，竟疏未注意，未保持安全間隔
        貿然超車，以致其汽車左後側與原告之機車坐墊後部分發生擦撞，原告跌倒
        ，受有急性大腦出血、急性腦膜下出血、顱骨骨折、鎖骨骨折，經緊急開刀
        後，因左側顳葉損傷，造成記憶力減退、言語遲鈍，很難恢復，成難治之傷
        害，案經台灣高等法院以被告違反道路交通安全規則第九十四條第三項規定
        ，構成刑法第二百八十四條第二項後段之業務過失傷害罪，判處有期徒刑二
        月確定。
  （二）按「因故意或過失不法侵害他人之權利者，負損害賠償責任」、「不法侵害
        他人之身體或健康者，對於被害人因此喪失或減少之勞動能力或增加生活上
        之需要時，應負賠償責任」、「不法侵害他人之身體、健康、名譽或自由時
        ，被害人雖非財產上之損害，亦得請求賠償相當之金額」民法第一百八十四
        條、第一百九十三條第一項、第一百九十五條第一項分別有明文規定。查被
        告於行車擬超車時，疏未注意前揭交通安全規則之規定，致原告受有上述傷
        害，顯有過失，已構成侵權行為，原告自得依上揭規定請求損害賠償。茲分
        項說明如下：
      １、醫療費：
          原告受傷害，自八十六年五月二十二日起至同年六月十一日在台北榮民總
          醫院住院及出院後門診費，合計五萬一千九百六十三元。
      ２、減少勞動能力之損失：
          查原告於車禍前受雇於國防部福利總處，年薪三十萬四千三百二十七元，
          平均月薪二萬五千三百六十元，自車禍發生時即八十六年五月二十二日起
          ，迄今無法工作，且因受有前述傷害，雖經緊急開刀後，因左側顳葉損傷
          ，造成記憶力減退，言語遲鈍，很難恢復，成難治之傷害，完全喪失勞動
          能力。核原告四十六年十一月二十七日生，自車禍發生時即八十六年五月
          二十二日起算至六十歲退休，尚有二十年又五個月，每年應賠償之勞動能
          力損失額為三十萬四千三百二十七元，依此基準計算按霍夫曼式計算法扣
          除中間利息後共為四百二十九萬五千九百元（ 304327  ×14.0000000 ＝
          0000000） 。
      ３、精神慰撫金：
          查原告受傷前為四十歲，在此年壯之時遭逢此等傷害，住院二十一日，痛
          苦莫名，並飽受開刀、藥物之折磨，迄今仍因腦部手術造成記憶力減退，
          言語遲鈍等難治之疾，亦無法從事勞力工作，日後仍須長期門診治療，完
          全恢復機會渺茫，該等傷害並影響原告往後家庭及婚姻生活，原告在精神
          上所受創痛無以名狀，爰依法請求八十萬元之精神慰撫金。
      綜上所述，原告請求被告賠償五百十四萬七千八百六十三元。
  （三）對被告抗辯之陳述：
      １、否認被告已清償醫療費用五萬一千九百六十三元：
          因被告自稱欲向保險公司申請理賠，所以原告才將醫療費用單據影本交付
          被告，惟被告迄未清償上開款項。
      ２、原告於八十五年間雖曾發生車禍，但車禍後不久即復原繼續回到國防部福
          利總處上班，嗣因發生本件車禍，請假時數過多，國防部福利總處才將原
          告辭退。
      ３、原告因本件車禍而顏面神經受損，嘴角歪斜，顱面兩側肌肉凹陷萎縮，兩
          手臂不能上舉，肩背肌肉凹陷萎縮，走路不平衡、行為變異，聲音高亢，
          動作異常。
乙、被告方面：
  一、聲明：原告之訴駁回。
  二、陳述：
  （一）被告雖於前開時地與原告發生車禍，但車禍之發生被告並無過失，蓋被告並
        未超車，且當時被告駕駛車輛行駛於內側車道，原告無照駕駛、違規行駛於
        內側車道，被告依道路交通安全規則之規定固應保持行車安全間隔，但因被
        告行駛於內側車道，如要保持安全間隔，亦是保持與右側車輛之安全間隔；
        而本件車禍之發生，乃被告左後方與原告機車右後方撞擊，根本與有無保持
        安全間隔無關。
  （二）對於原告各項請求，被告答辯如次：
      １、醫療費部分：
          被告已付清醫療費用五萬一千九百六十三元。
      ２、減少勞動能力損失及精神慰撫金之請求均屬過高：
          原告對車禍之發生與有過失，且被告目前在家具工廠做工，每日工資僅一
          千九百五十元，另有妻兒需要扶養。
  （三）車禍發生後，被告曾聽聞本件車禍發生前，原告亦曾因車禍受傷嚴重，是以
        ，原告所謂損害是否均為本次車禍所致，容有查明之需要，亦請鈞院向台北
        榮民總醫院詳查。
    理    由
甲、程序方面：
  一、原告因車禍左側顳葉損傷，經接受台北榮民總醫院心理社會衡鑑測驗結果，綜
      合智能表現屬於中度障礙，並有短暫記憶及長期記憶缺損，在綜合智能、記憶
      、知覺組織等有明顯腦傷後神經心理後遺症，此有該院八十九年十二月一日（
      八九）北總行字第一０二八七號函在卷可證。是原告已無訴訟能力，因有提起
      本件損害賠償民事訴訟之需要，原告之配偶丙○○聲請本院為原告選任特別代
      理人，並經本院指定丙○○為原告關於本件車禍損害賠償訴訟之特別代理人在
      案，先予敘明。
  二、原告起訴原僅請求被告給付二百二十萬元及法定遲延利息，嗣經擴張起訴之聲
      明請求被告給付五百十四萬七千八百六十三元及法定遲延利息，核屬擴張應受
      判決事項之聲明，依民事訴訟法第二百五十五條第一項第三款規定，尚無不可
      。
乙、得心證之理由：
  一、原告起訴主張被告於八十六年五月二十二日十七時十五分許，駕駛車號ＥＹ─
      二０三五號自用小客車，沿台北市○○區○○路由南往北方向行駛，途經泉源
      路與大業路交岔路口附近，適原告騎乘車牌號碼ＴＢＨ─四八一號輕機車同方
      向行駛在前，被告欲超車時，自應注意兩車併行之間隔，並隨時採取必要之安
      全措施，依當時情形，又無不能注意之情形，竟疏未注意，未保持安全間隔貿
      然超車，以致其汽車左後側與原告之機車坐墊後部分發生擦撞，原告跌倒，致
      受有急性大腦出血、急性腦膜下出血、顱骨骨折、鎖骨骨折，經緊急開刀後，
      因左側顳葉損傷，造成記憶力減退、言語遲鈍，很難恢復，成難治之傷害，爰
      依民法第一百八十四條、第一百九十三條第一項、第一百九十五條第一項規定
      請求被告賠償。被告則以：車禍之發生被告並無過失，乃因被告無照騎乘機車
      違規行駛於內側車道所致，且原告於本件車禍發生前，亦因車禍受傷，是原告
      所謂之傷害是否本件車禍所致容有可疑，且被告已清償醫療費，原告其餘各項
      請求金額過高，並非被告所能負擔等語，資為抗辯。
  二、查原告主張被告於八十六年五月二十二日十七時十五分許，駕駛車號ＥＹ─二
      ０三五號自用小客車，沿台北市○○區○○路由南往北方向行駛，途經泉源路
      與大業路交岔路口附近，適原告騎乘車牌號碼ＴＢＨ─四八一號輕機車同方向
      行駛在前，被告欲超車時，自應注意兩車併行之間隔，並隨時採取必要之安全
      措施，依當時情形，又無不能注意之情形，竟疏未注意，未保持安全間隔貿然
      超車，以致其汽車左後側與原告之機車坐墊後部分發生擦撞，原告跌倒，致受
      有急性大腦出血、急性腦膜下出血、顱骨骨折、鎖骨骨折，經緊急開刀後，因
      左側顳葉損傷，造成記憶力減退、言語遲鈍，很難恢復，成難治之傷害等情，
      被告雖坦承於右述時地與原告發生車禍，然否認有何過失，並辯稱其並未超車
      云云，惟查被告於八十六年五月二十二日在車禍現場向警方供稱其「沿泉源路
      南往北往中和街方向行駛，突從我車左後方傳來撞及聲，我即煞車暫停，下車
      見一部ＴＢＨ─四八一輕機車倒在路中，後察看該右後車身與我車左後車身（
      靠車角）碰撞；當時我行經該路口時，南往北已是亮著直行及左行綠色箭頭，
      對方車輛從何方向駛來我不清楚」，另參交通大隊交通事故補充資料（現場照
      片）記載其車左後車身靠車角處內凹，擦痕前往後，輕機車右後車尾處破裂（
      該鐵條上附有白漆）並經警方比對高度車損為相吻合，堪以認定被告自小客車
      沿泉源路南向北欲往中和街行駛時，超越同向左側行駛之原告機車時，疏未保
      持安全間隔，致左後車角撞及輕機車右後車尾以致肇事，本件經送台北市車輛
      行車事故鑑定委員會及台北市政府交通局鑑定結果，亦為相同認定，有各該會
      八十七年二月二十六日北鑑審字第０二０二號、八十七年十二月二十一日北鑑
      審字第五一九三號函檢送之鑑定意見書可參。而被告因上開行為觸犯業務過失
      致重傷罪，亦經臺灣高等法院判處有期徒刑二月確定，此經本院調取臺灣高等
      法院八十七年度交上易字第四九七號全部案卷核閱無訛。是以，原告主張被告
      過失不法侵害其身體權，應堪認定。
  三、按「因故意或過失不法侵害他人之權利者，負損害賠償責任」、「不法侵害他
      人之身體或健康者，對於被害人因此喪失或減少之勞動能力或增加生活上之需
      要時，應負賠償責任」、「不法侵害他人之身體、健康、名譽或自由時，被害
      人雖非財產上之損害，亦得請求賠償相當之金額」民法第一百八十四條、第一
      百九十三條第一項、第一百九十五條第一項分別有明文規定。原告各項請求是
      否有理，茲分述如後：
    （一）醫療費部分：
          原告主張其因車禍受傷支出醫療費共計五萬一千九百六十三元之事實，業
          據提出三軍總醫院、台北榮民總醫院收據八紙為證，復為被告所不爭執，
          自堪信為真實。被告雖辯稱其已清償前開上開醫療費用云云，然為原告所
          否認。按「請求履行債務之訴，原告就其所主張債權發生原因之事實，固
          有舉證之責任，若被告自認此項事實而主張該債權已因清償而消滅，則清
          償之事實，應由被告負舉證之責任，此觀民事訴訟法第二百七十七條之規
          定自明」（最高法院二十八年度上字第一九二０號判例參照）。被告既未
          能舉證證明已清償該部分費用，其辯稱已清償乙節自非可採。原告請求被
          告給付醫療費用五萬一千九百六十三元自屬有理。
    （二）喪失、減少勞動能力之損害：
        １、查原告主張其因車禍而急性大腦出血、急性腦膜下出血、顱骨骨折、鎖
            骨骨折，經緊急開刀後，因左側顳葉損傷，造成記憶力減退、言語遲鈍
            ，很難恢復，成難治之傷害，且手術後顏面神經受損，嘴角歪斜，顱面
            兩側肌肉凹陷萎縮，兩手臂不能上舉，肩背肌肉凹陷萎縮，走路不平衡
            、行為變異，聲音高亢，動作異常，已完全喪失勞動能力等情，為被告
            所否認，經核刑事卷內台北榮民總醫院八十六年六月十一日出具之診斷
            證明書固記載原告「急性大腦出血、急性硬腦膜下出血、顱骨骨折、鎖
            股骨折」，該院八十六年十一月二十二日出具之病歷資料公務查詢會簽
            意見表固記載「病患甲○○於八十六年五月二十二日送至本院急診，經
            電腦斷層診斷為左側顳葉出血，昏迷指數為五分（屬重度昏迷），經開
            顱清除左側顳葉血塊後，在加護病房積極治療，出院時神智可謂清楚，
            但是左側顳葉損傷，可說是很難恢復；左側顳葉功能包括（一）言語，
            雖然聽得懂，但是不會講；言語遲鈍。（二）記憶及認知，記憶力差，
            無論過去久遠或最近的記憶都減退。認知，對人、事、地判斷差」，惟
            其亦記載「這些只有依靠語言復健來幫忙，時間長短與恢復程度，須復
            健專家作仔細評估」。且本件民事訴訟審理距台北榮民總醫院出具上開
            診斷證明書及會簽意見已有三年之久，原告顳葉受損之情形雖然很難恢
            復，但並非無法恢復，恢復程度、時間長短既須復健專家評估，自不能
            逕以上開資料而謂原告已永久喪失勞動能力。
        ２、而原告於八十九年八月十四日前往台北榮民總醫院接受心理社會衡鑑測
            驗結果，綜合智能表現屬於中度障礙，並有短暫記憶及長期記憶缺損，
            在綜合智能、記憶、知覺組織等有明顯腦傷後神經心理後遺症，此有該
            院八十九年十二月一日（八九）北總行字第一０二八七號函在卷可證。
            被告辯稱原告主張其所受傷害並非全因本件車禍所致，經本院向原告服
            務之國防部福利總處查詢，原告於本件車禍（八十六年五月二十二日）
            前，確曾另於八十五年八月二十七日發生車禍受傷而於台北榮民總醫院
            住院治療，有國防部福利總處八十九年九月七日（八九）喬綜字第四０
            二五號函可稽；再經本院向台北榮民總醫院查詢原告主張因本件車禍而
            顏面神經受損，嘴角歪斜，顱面兩側肌肉凹陷萎縮，兩手臂不能上舉，
            肩背肌肉凹陷萎縮，走路不平衡、行為變異，聲音高亢，動作異常各節
            ，有無可能係本件車禍所致，該院查詢後覆稱「病患甲○○係頭部外傷
            造成左側腦出血患者，根據病歷記載，病患術後有右側肢體輕癱及語言
            障礙的現象；同時依據八十九年八月十四日之評估結果，該病患『綜合
            智能、記憶、知覺組織等有明顯的腦傷後神經心理後遺症』。除此之外
            的症狀，可能與八十六年五月二十二日之車禍無關」，有台北榮民總醫
            院八十九年九月十四日（八九）北總行字第０七四九八號函附卷可參。
            是以，本院認原告因本件車禍經治療後仍有語言障礙、右側肢體輕癱，
            綜合智能、記憶、知覺組織等有明顯的腦傷後神經心理後遺症，其餘症
            狀則與本件車禍無關。
        ３、次按當事人已證明受有損害而不能證明其數額或證明顯有重大困難者，
            法院應審酌一切情況，依所得心證定其數額，民事訴訟法第二百二十二
            條第二項定有明文。經查，原告因本件車禍經治療後仍有語言障礙、右
            側肢體輕癱，綜合智能、記憶、知覺組織等有明顯的腦傷後神經心理後
            遺症，業如前述，且該情形客觀上勞動能力已有減損，原告雖無法證明
            其所受損害之數額，本院依前開規定，審酌原告前開受傷情形，並參酌
            台北榮民總醫院前述意見，認原告因本件車禍受傷而減少勞動能力百分
            之七十。
        ４、查原告係四十六年十一月二十七日出生，有其戶口名簿影本附於刑事卷
            內可稽，自本件車禍發生時即八十六年五月二十二日起至同年六月十一
            日止，住院治療二十一天完全無法工作。出院後（即八十六年六月十二
            日起）迄六十歲退休（一百零六年十一月二十六日）止，尚有二十年又
            五月原告喪失百分之七十之工作能力。參酌原告曾於八十五年間受雇於
            國防部福利總處，年薪三十萬四千三百二十七元，雖原告於本件車禍發
            生（八十六年五月二十二日）前即因八十五年八月二十七日車禍住院請
            病假六十日未癒而停職停薪，並因停職停薪於八十六年十月三十一日屆
            滿一年遭解雇，有國防部福利總處八十九年九月七日（八九）喬綜字第
            四０二五號函提供之停職令、解雇令各一紙附卷可參，惟參酌原告停職
            停薪前之薪資，堪認以原告之學識、能力，每年工作收入約為三十萬四
            千三百二十七元，因本件車禍喪失百分之七十之勞動能力，則其因此每
            年收入減少之損害為二十一萬三千零二十九元。準此，原告因車禍喪失
            減少勞動能力之損害為：
          (1)住院期間二十一天完全不能工作之損害一萬七千五百零九元：
            304327÷365（日）×21（日）＝17509元
          (2)出院後至六十歲退休共二十年五月，每年減少工作能力損害為二十一萬
            三千零二十九元，依霍夫曼式扣除中間利息共為三百萬七千一百三十二
            元（213029×14.0000000＝0000000） 。
          合計原告因車禍喪失減少勞動能力之損害為三百零二萬四千六百四十一元
          （17509＋0000000＝0000000） 。
    （三）精神慰撫金：
        １、按不法侵害他人之身體、健康、名譽、自由、信用、隱私、貞操，或不
            法侵害其他人格法益而情節重大者，被害人雖非財產上之損害，亦得請
            求賠償相當之金額，為民法第一百九十五條第一項前段所明定。原告因
            遭本件車禍左側顳葉出血，昏迷指數為五分（屬重度昏迷），經開顱清
            除左側顳葉血塊治療後仍有語言障礙、右側肢體輕癱，綜合智能、記憶
            、知覺組織等有明顯的腦傷後神經心理後遺症，已如前述，其因被告侵
            權行為而肉體及精神均受有極大痛苦，自得請求精神慰藉金。
        ２、本院斟酌原告於車禍發生時約僅四十歲，正值壯年，詎遭上述傷害，非
            但個人受有身體及精神上之痛苦，且對其家庭生活亦有重大影響；而被
            告於行為時為運送保力龍餐具之司機，目前據稱於工廠做工每日薪資一
            千九百五十元，且被告八十五、八十六、八十七年度每年於臺灣銀行利
            息所得即有九萬四千二百十二元，有扣繳憑單在卷可稽，足見被告略有
            積蓄，其經濟情況尚屬小康，本院認原告請求精神慰撫金八十萬元，尚
            屬相當。
    （四）綜上所述，原告因本件車禍之損害金額為三百八十七萬六千六百零四元（
          51963＋0000000＋800000＝0000000） 。
  四、復按損害之發生或擴大，被害人與有過失者，法院得減輕賠償金額或免除之，
      民法第二百十七條第一項定有明文。次按輕型機器腳踏車在有劃分快慢車道之
      道路，應在慢車道行駛，道路交通安全規則第九十九條第一項第二款有明文規
      定。查依刑事卷附警員填載之道路交通事故調查報告表分道設施欄所示，車禍
      地點有劃分快慢車道，而依事故現場圖研判，原告應屬違規行駛於快車道，且
      原告為無照駕駛，本院認原告對車禍之發生有三分之二之過失，從而，依前揭
      過失相抵之規定，應減輕被告三分之二之賠償責任。據此計算，被告應賠償原
      告之金額為一百二十九萬二千二百零一元（0000000×1／3＝0000000）。
  五、綜上所論，原告訴請被告賠償一百二十九萬二千二百零一元及自起訴狀繕本送
      達被告翌日即八十八年十月二十六日起至清償日止，按週年利率百分之五計算
      之法定遲延利息範圍內，為有理由，應予准許，逾此範圍之請求尚屬無據，應
      予駁回。
  六、本件原告陳明願供擔保，請准宣告假執行，就原告勝訴部分，經核尚無不合，
      爰酌定如主文所示之擔保金額，併予准許。至原告敗訴部分，其假執行之聲請
      已失所附麗，應予駁回。
據上論結，原告之訴為一部有理由、一部無理由，依民事訴訟法第第七十九條但書、
第三百九十條第二項，判決如主文。
中      華      民      國    九十      年      一      月    三十      日
                                    臺灣士林地方法院民事第三庭
~B法      官  洪慕芳
右為正本係照原本作成。
如對本判決上訴須於判決送達後廿日內向本院提出上訴狀。
中      華      民      國    九十      年      二      月      二      日
~B法院書記官  周霙蘭


司法院資訊處製作；財團法人民間司法改革基金會備份。
